【裁判字號】    99,花易,21
【裁判日期】    990720
【裁判案由】    詐欺
【裁判全文】
臺灣花蓮地方法院刑事判決              99年度花易字第21號
公  訴  人  臺灣花蓮地方法院檢察署檢察官
被      告  甲○○
選任辯護人  林國泰律師
上列被告因詐欺案件，經檢察官聲請簡易判決處刑（98年度偵字
第4946號），本院花蓮簡易庭認有刑事訴訟法第451條之1第4 項
但書之情形，不宜逕以簡易判決處刑，改簽分依通常程序審理，
判決如下：
    主  文
甲○○無罪。
    理  由
一、公訴即聲請簡易判決處刑意旨略以：被告甲○○預見將金融
    機構帳戶之存摺、提款卡、密碼等物提供予他人使用，可能
    助長他人為掩飾詐欺所得犯罪之用，竟不違其本意，基於幫
    助詐欺之犯意，於民國97年6月9日向華南商業銀行花蓮分行
    申辦帳號000000000000號帳戶（下稱本件帳戶）後，於約 1
    星期後將該帳戶之存摺、金融卡（含密碼）等物，在花蓮縣
    花蓮市火車站，以新臺幣（下同）2 萬元之價格交予不明詐
    騙集團之「劉先生」使用。嗣該詐騙集團不詳之人於98年 9
    月7日15時24 分許，撥打電話予乙○○詐稱：有證券期貨違
    約交割欠款6萬8千元云云，要求乙○○匯款至上述華南銀行
    帳戶內，因乙○○警覺係詐騙集團所為而僅匯1 元至上述帳
    戶，該詐騙集團始未遂，因認被告涉有幫助詐欺取財罪嫌云
    云。
二、按法院於審理後，認應為無罪、免訴、不受理或管轄錯誤判
    決之諭知者，法院即不應於檢察官求刑或緩刑宣告請求之範
    圍內為判決，刑事訴訟法第451條之1第4項但書第2款定有明
    文。又檢察官聲請以簡易判決處刑之案件，經法院認為有第
    451條之1第4 項但書之情形者，應適用通常程序審判之，刑
    事訴訟法第452 條分別著有明文。查公訴人認被告本件所涉
    幫助詐欺取財罪嫌，應為無罪之諭知（詳如後述），依上開
    各項規定，本件即不得適用簡易程序，應改依通常程序審理
    之，合先敘明。
三、按被告或共犯之自白，不得作為有罪判決之唯一證據，仍應
    調查其他必要之證據，以察其是否與事實相符，刑事訴訟法
    第156條第2項規定有明文。次按犯罪事實應依證據認定之，
    無證據不得認定犯罪事實；又不能證明被告犯罪者，應諭知
    無罪之判決，刑事訴訟法第154條第2項、第301條第1項分別
    定有明文。至於所謂認定犯罪事實之證據，係指足以認定被
    告確有犯罪行為之積極證據而言，該項證據自須適合於被告
    犯罪事實之認定，始得採為斷罪資料，如未能發現相當證據
    ，或證據不足以證明，自不能以推測或擬制之方法，以為裁
    判之基礎；而被告否認犯罪事實所持之辯解，縱屬不能成立
    ，仍非有積極證據足以證明其犯罪，不能遽為有罪之認定；
    其以情況證據（即間接證據）斷罪時，尤須基於該證據在直
    接關係上所可證明之他項情況事實，本乎推理作用足以確證
    被告有罪，方為合法，不得徒憑主觀上之推想，將一般經驗
    上有利被告之其他合理情況逕予排除；且無論直接或間接證
    據，其為訴訟上之證明，須於通常一般之人均不致有所懷疑
    ，而得確信其為真實之程度者，始得據為有罪之認定，倘其
    證明尚未達到此一程度，而有合理之懷疑存在，致法院無從
    為有罪之確信，自應為無罪之判決（最高法院40年台上字第
    86 號、30年上字第1831號、32年上字第67號及76 年台上字
    第4986號判例意旨參照）。
四、證據能力部分：
  (一)按被告以外之人於審判外之言詞或書面陳述，除法律有規定
    者外，不得作為證據，刑事訴訟法第159條第1項定有明文。
    所謂「法律有規定者」，係指同法第159條之1至第159條之5
    及第206 條等規定。所稱「不可信之情況」，法院應審酌被
    告以外之人於陳述時之外在環境及情況，例如：陳述時之心
    理狀況、有無受到外力干擾等，以為判斷之依據，故係決定
    陳述有無證據能力，而非決定陳述內容之證明力（參見法院
    辦理刑事訴訟案件應行注意事項第89點）。經查，關於證人
    乙○○於警詢時向司法警察所為之陳述，此係被告以外之人
    於審判外之陳述，且辯護人於本院準備程序表示不同意作為
    證據，本院復查無刑事訴訟法第159條之1至第159條之5例外
    得作為證據之情形，故證人乙○○於警詢時所為之陳述，自
    不得作為本件認定犯罪事實存否之證據。
  (二)至於本件判決認定事實存否所引用之卷內其他卷證資料（包
    含人證、物證、書證等，詳下述及者），並無證據證明係公
    務員違背法定程序所取得，與本案亦有自然之關連性，被告
    及其辯護人於準備程序迄至本案言詞辯論終結，均不爭執該
    等卷證之證據能力或提出關於證據能力之聲明異議，且卷內
    之文書證據，亦無刑事訴訟法第159條之4之顯有不可信之情
    況或其他不得作為證據之情形，本院認引為證據為適當，是
    依刑事訴訟法第159條之4、159條之5等規定，除證人乙○○
    警詢陳述外，下述認定事實存否所引用之證據方法，均應認
    有證據能力。
五、訊據被告堅決否認有何幫助詐欺取財犯行，辯稱：本件帳戶
    伊沒有拿去賣，當時伊確實有跟警察及檢察官稱帳戶拿去賣
    了，但係因害怕才如此說，本件帳戶係用來作地下期貨交收
    客戶資金匯入之用，伊違反期貨交易法案子係98年12月9 日
    才被查獲，本件之前已經通知開庭，期貨交易法的罪較重，
    當時以為這樣說就可以判比較輕等語。辯護人則以：本件帳
    戶存摺、提款卡都在被告手中，故被告於警、偵訊之自白並
    不可採，證人乙○○於98年9 月報警後，被告所屬期貨公司
    之其他人向被告稱隨便認一輕罪即可，不要連累到公司，且
    被告之違反期貨交易法案件被查獲日確實晚於本件，故被告
    所辯應可採信等語。
六、公訴意旨認被告涉有上揭罪嫌，無非以被告甲○○於警詢及
    偵訊中之自白及供述、證人乙○○於警詢中之陳述及其匯入
    1 元時所填具之郵政跨行匯款申請書，以及本件帳戶開戶基
    本資料、交易明細資料為主要論據。經查：
  (一)被告於偵訊時，確曾自承本件帳戶於97年6、7月申請後約 1
    個星期，在花蓮火車站將存摺、金融卡及提款密碼以2 萬元
    代價售予一「劉先生」云云，然旋即具狀表示本件帳戶係作
    為地下期貨交易使用，存摺、提款卡均在其保管持有中，並
    未交予詐欺集團，且其違反期貨交易法案件日前已遭查獲等
    情，並檢附本件帳戶存摺、提款卡影本及網路新聞列印資料
    為佐；嗣於本院花蓮簡易庭調查時，復可當庭提出本件帳戶
    之存摺、提款卡正本及印章俾供核對無訛，是本件帳戶之存
    摺、提款卡既確實仍在被告持有中，則其上開於偵訊中之自
    白雖具任意性，然是否與事實相符，已非無疑。
  (二)其次，證人乙○○於本院花蓮簡易庭調查時，固到庭證稱：
    伊於98年9月8日前往警局報案稱接獲詐騙電話，當時伊在臺
    北上班，接到1通電話稱伊買股票、期貨違約交割，要伊匯7
    萬多元至本件帳戶，然伊並無在做股票或期貨，確認後伊認
    為被騙，始前往警局報案等語明確；然經與本院依職權調取
    證人乙○○所指當時使用並接獲詐騙電話之0000000000號行
    動電話門號雙向通聯紀錄核對結果，該門號於98年9月7日，
    僅有於下午1時47分17秒、下午3時42分32秒分別等二撥出之
    紀錄（受話方門號前者為 777，後者為0000000***＜詳卷＞
    ），並無其警詢所述於同日下午3時24 分接到詐騙電話之情
    形，證人乙○○當庭檢視該份通聯紀錄後，則僅泛稱沒有印
    象，當時來電顯示都是亂碼，故予刪除云云，再經其當庭查
    詢其行動電話內之電話簿後，復即確認上開0000000***號行
    動電話門號係其以前公司陳姓主管之電話，確定不是詐騙電
    話等語，是證人乙○○上開所證，顯與事實不符，其是否確
    有接獲要求其將股票、期貨違約交割款匯入本件帳戶之詐騙
    電話之情形，殊堪質疑。
  (三)再者，被告確有因與他人共同違反期貨交易法案件，於98年
    12月9 日為警查獲後，經臺灣板橋地方法院檢察署檢察官以
    98年度偵字第34184 號提起公訴，並經臺灣板橋地方法院於
    99年4月17日，以99年度金訴字第2號判決判處有期徒刑6 月
    ，緩刑3年，並應於確定後3個月內向檢察官指定之公庫支付
    5 萬元確定等情，有該案起訴書、判決書及臺灣高等法院被
    告前案紀錄表各1 份附卷可考。而證人即該案共同被告鄭淑
    娟（即地下期貨公司負責人）於本院花蓮簡易庭調查時，並
    到庭證稱：被告經伊僱用從事地下期貨，負責網路方面的客
    服，本件帳戶係被告申請，是公司用來交收款項，直到該帳
    戶被凍結為止；當時被告有向伊表示帳戶遭凍結，伊也不知
    為何如此，本件帳戶存摺、提款卡一直都放在公司，被凍結
    時，餘款仍有1 萬多元，伊也會拿提款卡去領錢，曾想過係
    同行惡搞所致，後來就換其他帳戶作為交收款項之用，沒多
    久被告就被通知去作筆錄，當時違反期貨交易法案件尚未遭
    查獲，故叫被告去說帳戶賣掉了，是怕期貨的案子曝光，事
    實上本件帳戶存摺、提款卡及印章一直都在公司，不可能遭
    被告拿去賣掉而伊不知道，因為帳戶是公司交收用，不可能
    拿去賣掉，且直到被凍結前，伊每天都會看這個帳戶等語綦
    詳，互核與被告所辯情節相符；佐以上開起訴書、判決書所
    示被告與證人鄭淑娟共犯之期貨交易法案件遭查獲日，確實
    在被告應警詢日（即98年10月13日）及偵訊日（即98年11月
    16日）之後，是被告上開所辯，自屬信而有徵。
  (四)況且，依卷附之本件帳戶開戶資料及存款往來明細表暨對帳
    單（詳見警卷）所載，本件帳戶於97年6月9日開戶後約1 個
    月，即有以被告名義於97年7月7日匯入50萬元，亦有以證人
    鄭淑娟名義多次匯入10萬元、20萬元不等之數額非低款項之
    紀錄，直至98年9月8日證人乙○○以「顏嘉賢」名義匯入 1
    元後報警遭列為警示帳戶前，該帳戶往來極為頻繁，其中不
    乏同一人多次將款項匯入之情形（例：葉淑玲、陳玉清、廖
    鐺泉、黃靖茹、江源銘、李文俊等人），且有以公司名義匯
    款之紀錄（例：「新洋全球」、「悅升企業」），而上開判
    決書所示之期貨客戶「林佳伶」更在匯款人之列（於98年 2
    月25日存入4萬元，詳見對帳單頁次530），證人鄭淑娟亦當
    庭陳明對帳單有一些常出現的李文俊、陳玉清等人都是期貨
    往來的客戶等語，再參以對帳單所載「江源銘」之人於證人
    乙○○匯入1元之同日，尚有分別匯入1萬3千元及2萬9 千元
    之紀錄，被告自無於開戶後約1 星期將本件帳戶存摺、提款
    卡售予他人後，仍以自己及證人鄭淑娟名義匯入50萬元不等
    之高額款項之理，更無於詐欺集團成員於98年9月7日以電話
    向證人乙○○施用詐術要求匯款之同時，然又任由期貨交易
    客戶「江源銘」於翌日將款項匯入該帳戶之可能，益證被告
    上開所辯以及證人鄭淑娟上開所證，均屬真實，被告於偵訊
    時所為販賣本件帳戶存摺、提款卡之自白，則確與事實相悖
    ，無從採信。
七、綜上所述，被告既無將本件帳戶存摺、提款卡及密碼任意售
    予他人之行為，證人乙○○所證遭詐騙之情節，又難信實而
    無法遽採，自難僅憑被告於偵訊時所為與事實不符之自白及
    證人乙○○之證述，率而以幫助詐欺取財罪嫌相繩之；此外
    ，本院綜觀卷內各項資料，亦無其他積極證據，足以證明被
    告確有公訴人所指之犯行，揆諸前揭法例意旨及說明，不能
    證明被告犯罪，自應為無罪判決之諭知。
據上論斷，應依刑事訴訟法第452條、第451條之1第4項但書第 3
款、第301條第1項，判決如主文。
本案經檢察官黃蘭雅到庭執行職務
中    華    民    國    99    年    7     月    20    日
                  刑事第四庭  審判長  法  官  陳月雯
                                      法  官  魏俊明
                                      法  官  黃鴻達
以上正本證明與原本無異。
如不服本判決應於收受送達後10日內向本院提出上訴書狀，並應
敘述具體理由。其未敘述上訴理由者，應於上訴期間屆滿後20日
內向本院補提理由書(均須按他造當事人之人數附繕本)「切勿逕
送上級法院」。告訴人或被害人如對於本判決不服者，應具備理
由請求檢察官上訴，其上訴期間之計算係以檢察官收受判決正本
之日期為準。
中    華    民    國    99    年    7     月    20    日
                                      書記官

司法院資訊處製作；財團法人民間司法改革基金會備份。
